ACORDAO-COMPLETO-2382726

ACÓRDÃO 637/2020 ATA 2/2020 - PRIMEIRA CÂMARA

VISTOS, relatados e discutidos estes autos de tomada de contas especial instaurada pelo Fundo Nacional de Desenvolvimento da Educação (FNDE) , em razão da não comprovação da boa e regular aplicação dos recursos repassados, no exercício de 2010, ao município de Wanderlândia/TO, para execução do Programa Nacional de Apoio ao Transporte Escolar.
ACORDAM os ministros do Tribunal de Contas da União, reunidos em sessão da 1ª Câmara, diante das razões expostas pelo relator, em:
9.1. considerar revel, para todos os efeitos, o Sr. Ednilson Guimarães de Sousa, nos termos do art. 12, § 3º, da Lei 8.443/1992, dando-se prosseguimento ao processo;
9.2. julgar irregulares as contas do Sr. Ednilson Guimarães de Sousa, com fundamento no art. 16, III, “b” e “c”, da Lei 8.443/1992, e condená-lo ao pagamento das quantias a seguir especificadas, atualizadas monetariamente e acrescidas de juros de mora, calculados a partir da data especificada até a data do efetivo recolhimento, fixando o prazo de 15 (quinze) dias, a contar da notificação, para que comprove, perante o Tribunal (art. 214, III, “a”, do RI/TCU) , o recolhimento das dívidas aos cofres do Fundo Nacional de Desenvolvimento da Educação, na forma da legislação em vigor:
	Data da ocorrência
	Valor histórico (R$) 

	1º/1/2010
	9.987,35

	5/4/2010
	6.556,60

	5/5/2010
	6.556,60

	8/6/2010
	6.556,60

	5/7/2010
	6.556,60

	3/8/2010
	6.556,60

	2/9/2010
	6.556,60

	4/10/2010
	6.556,60

	4/11/2010
	6.556,60

	9/12/2010
	6.556,80

9.3. aplicar ao Sr. Ednilson Guimarães de Sousa a multa prevista no art. 57 da Lei 8.443/1992, no valor de R$ 11.000,00 (onze mil reais) , fixando o prazo de 15 (quinze) dias, a contar da notificação, para que comprove, perante o Tribunal (art. 214, III, “a”, do RI/TCU) , o recolhimento da dívida aos cofres do Tesouro Nacional, atualizada monetariamente desde a data do presente acórdão até a do efetivo recolhimento, se for paga após o vencimento, na forma da legislação em vigor;
9.4. autorizar, desde logo, nos termos do art. 28, II, da Lei 8.443/1992, a cobrança judicial das dívidas caso não atendida a notificação;
9.5. em atendimento ao disposto no § 3º do art. 16 da Lei 8.443/1992, remeter cópia desta deliberação à Procuradoria da República no Estado de Tocantins, para a adoção das medidas que entender cabíveis.

Tomada de contas especial instaurada em razão da não comprovação da boa e regular aplicação dos recursos repassados, no exercício de 2010, para execução do Programa Nacional de Apoio ao Transporte Escolar.

Primeira Câmara

Município de Wanderlândia/TO.

3. Interessados/Responsáveis:
3.1. Interessado: Fundo Nacional de Desenvolvimento da Educação (00.378.257/0001-81)
3.2. Responsável: Ednilson Guimarães de Sousa (XXX.647.101-XX).

13.1. Ministros presentes: Walton Alencar Rodrigues (Presidente) e Vital do Rêgo.
13.2. Ministros-Substitutos convocados: Marcos Bemquerer Costa e André Luís de Carvalho.
13.3. Ministro-Substituto presente: Weder de Oliveira (Relator).

WEDER DE OLIVEIRA

Reproduzo a seguir, com os ajustes de forma pertinentes, a instrução da Secex-TCE inserta à peça 35 dos presentes autos:
“INTRODUÇÃO
1.	Cuidam os autos de tomada de contas especial instaurada pelo Fundo Nacional de Desenvolvimento da Educação – FNDE, em desfavor do Sr. Ednilson Guimarães de Sousa (CPF  XXX.647.101-XX) , gestão 2009/2012, em face da não aprovação da prestação de contas com impugnação total dos recursos repassados ao município de Wanderlândia/TO no Programa Nacional de Apoio ao Transporte Escolar – Pnate2010, vigente de 1/1/2010 a 31/12/2010, cujo prazo final para a apresentação da prestação de contas expirou em 15/4/2011 (peça 20, p. 1) .
HISTÓRICO
2.	Em 26/12/2017, com fundamento na IN/TCU 71/2012, alterada pela IN/TCU 76/2016 e DN/TCU 155/2016, o dirigente do Fundo Nacional de Desenvolvimento da Educação autorizou a instauração da tomada de contas especial (peça 1) .
3.	Os recursos repassados pelo FNDE ao município de Wanderlândia/TO, no âmbito do Programa Nacional de Apoio ao Transporte do Escolar (Pnate) - exercício 2010, totalizaram a importância de R$ 59.009,60 (peça 4) , a qual foi acrescida de R$ 9.987,35 correspondente ao saldo do exercício anterior na conta específica, totalizando o montante de R$ 68.996,95 de recursos federais objeto de prestação de contas do Pnate2010. 
4.	O fundamento para a instauração da Tomada de Contas Especial, conforme consignado na matriz de responsabilização elaborada pelo tomador de contas, foi a constatação de irregularidade na documentação da prestação de contas (peça 20) .
5.	O responsável arrolado na fase interna foi devidamente comunicado e, diante da ausência de justificativas para elidir a irregularidade e da não devolução dos recursos, instaurou-se a tomada de contas especial.
6.	No relatório (peça 20) , o tomador de contas concluiu que o prejuízo importaria no valor original de R$ 68.996,95 (Pnate2010) , imputando-se a responsabilidade a Ednilson Guimarães de Sousa, prefeito nos períodos de 2009/2012, na condição de gestor dos recursos e responsável pela apresentação da prestação de contas do Pnate2010. 
7.	Em 19/10/2018, a Controladoria-Geral da União emitiu o relatório de auditoria (peça 21) , em concordância com o relatório do tomador de contas. O certificado de auditoria e o parecer do dirigente do órgão de controle interno concluíram pela irregularidade das presentes contas (peças 22- e 23) .
8.	Em 20/11/2018, o ministro responsável pela área atestou haver tomado conhecimento das conclusões contidas no relatório e certificado de auditoria, bem como do parecer conclusivo do dirigente do órgão de controle interno, manifestando-se pela irregularidade das contas, e determinou o encaminhamento do processo ao Tribunal de Contas da União (peça 24) .
9.	Na instrução inicial (peça 29) , analisando-se os documentos nos autos, concluiu-se pela citação do responsável pela irregularidade a seguir:
9.1.	Irregularidade: não comprovação da boa e regular aplicação dos recursos federais repassados em face da não aprovação da prestação de contas.
9.1.1.	Descrição da irregularidade: I) O Parecer do CACS, Conselho de Acompanhamento e Controle Social do Fundeb, apresentado (peça 9) não foi assinado e, diferentemente do nome que consta nele, o cadastro do CACS/Fundeb prevê o Sr. Jales Querino Rodrigues como presidente para esse período, dessa forma, não há como atestar a legitimidade do signatário do documento, tendo em vista que, além do exposto, não foi encaminhada documentação que comprove a composição e titularidade da presidência do CACS; II) demais irregularidades: relacionadas no item 17 da peça 29, as quais tratam de divergências de registro de recursos próprios, despesas não comprovadas, despesas não previstas no programa, pagamento de tarifas bancárias, não apresentação de extratos bancários de aplicação financeira, pagamentos sem nexo de causalidade entre despesa e credor.
9.1.2.	Evidências da irregularidade: Informação 106E/2012 (peça 10) ; Informação 532/2016 (peça 10) ; Relatório de TCE 601/2017 (peça 20) ; Demonstrativo da Execução da Receita e da Despesa e de Pagamentos Efetuados (peça 7) ; Parecer do Conselho de Acompanhamento e Controle Social do Fundeb (peça 9) ; e Extrato bancário (peça 8) .
9.1.3.	Normas infringidas: art. 37, caput, c/c o art. 70, parágrafo único, da Constituição da República Federativa do Brasil, art. 93 do Decreto-lei 200/1967; art. 66, caput, do Decreto 93.872/1986; art. 3º, inc. II, art. 25, e art. 18, §8º, inc. II, c/c §10º, todos da Resolução CD/FNDE 14, de 8/4/2009; e art. 63 da Lei 4.320/1964.
9.2.		Débitos relacionados ao responsável Ednilson Guimarães de Sousa:
	Data de crédito da OB
	Valor (R$) 

	1/1/2010
	9.987,35

	5/4/2010
	6.556,60

	5/5/2010
	6.556,60

	8/6/2010
	6.556,60

	5/7/2010
	6.556,60

	3/8/2010
	6.556,60

	2/9/2010
	6.556,60

	4/10/2010
	6.556,60

	4/11/2010
	6.556,60

	6/12/2010
	6.556,80

9.2.1.	Cofre credor: Fundo Nacional de Desenvolvimento da Educação.
9.2.2.	Responsável: Ednilson Guimarães de Sousa.
9.2.2.1.	Conduta: Não demonstrar a boa e regular aplicação dos recursos federais, recebidos à conta do Pnate2010, e se manter silente frente à notificação do FNDE.
9.2.2.2.	Nexo de causalidade: A não apresentação da documentação necessária e regularmente preenchida para a comprovação das despesas realizadas na execução do Pnate2010 levou à rejeição das contas por infringir: art. 37, caput, c/c o art. 70, parágrafo único, da Constituição da República Federativa do Brasil, art. 93 do Decreto-lei 200/1967; art. 66, caput, do Decreto 93.872/1986; art. 3º, inc. II, art. 25, e art. 18, §8º, inc. II, c/c §10º, todos da Resolução CD/FNDE 14, de 8/4/2009; e art. 63 da Lei 4.320/1964.
9.2.2.3.	Culpabilidade: Não há excludentes de ilicitude, de culpabilidade e de punibilidade. É razoável supor que os responsáveis tinham consciência da ilicitude de suas condutas. Eram exigíveis condutas diversas das praticadas.
10.	Encaminhamento: citação.
10.1.	Fundamentação para o encaminhamento:
10.1.1.	O não atendimento à citação e por consequência o não cumprimento no dever de prestar contas no prazo estipulado configura grave infração à norma legal, nos termos do art. 8º da Lei 8.443/1992, bem como do art. 84 do Decreto-Lei 200/1967. Aliás, a inobservância do dever formal de prestar contas atenta contra o art. 70, parágrafo único, da Constituição Federal. 
11.	Encaminhamento: audiência.
12.	Em cumprimento ao Despacho da Unidade (peça 31) , foram efetuadas citação do responsável, nos moldes adiante:
a) Ednilson Guimarães de Sousa - promovida a citação do responsável:
	Comunicação: Ofício 1644/2019 - TCU/Secex-TCE (peça 33) 
Data da Expedição: 11/4/2019
Data da Ciência: 2/5/2019 (peça 34) 
Nome Recebedor: Gedecilda Alves dos Reis (CPF XXX.727.701-XX) 
Observação: Ofício enviado para o endereço do responsável, conforme pesquisa de endereço na base do CPF nos sistemas corporativos do TCU (peça 32) 
Fim do prazo para a defesa: 26/4/2019
	
12.1.	Dessa forma, informa-se que as providências inerentes às comunicações processuais foram concluídas.
13.	Transcorrido o prazo regimental, o responsável permaneceu silente, devendo ser considerado revel, nos termos do art. 12, §3º, da Lei 8.443/1992.
ANÁLISE DOS PRESSUPOSTOS DE PROCEDIBILIDADE DA IN/TCU 71/2012
Prejuízo ao Contraditório e Ampla Defesa
14.	Verifica-se que não houve o transcurso de mais de dez anos desde o fato gerador sem que tenha havido a notificação do responsável pela autoridade administrativa federal competente (art. 6º, inciso II, c/c art. 19, da IN/TCU 71/2012, modificada pela IN/TCU 76/2016) , uma vez que o fato gerador da irregularidade sancionada ocorreu em 14/04/2011, haja vista que o vencimento do prazo para prestação de contas do Pnate2010 deu-se em 15/4/2011 e o responsável foi notificado sobre a irregularidade pela autoridade administrativa competente conforme a seguir:
14.1.	Ednilson Guimarães de Sousa, por meio de ofício (peça 11, p. 3) , recebido em 16/7/2017, conforme AR (peça 12, p. 1) .
Valor de Constituição da TCE 	
15.	Verifica-se, ainda, que o valor original do débito apurado pelo FNDE é de R$ 68.996,95, atualizado para 1/1/2017 é R$ 106.175,69 (peça 27) , portanto, superior ao limite mínimo de R$ 100.000,00, na forma estabelecida conforme os arts. 6º, inciso I, e 19 da IN/TCU 71/2012, modificada pela IN/TCU 76/2016. 
OUTROS DÉBITOS NOS SISTEMAS DO TCU COM A MESMA RESPONSÁVEL
16.	Informa-se que foi encontrado débito imputável ao responsável em outro processo no Tribunal:
	Responsável
	Processo

	Ednilson Guimarães de Sousa
	Processo 043.459/2018-8 (TCE, encerrado) 

17.	A tomada de contas especial está, assim, devidamente constituída e em condição de ser instruída.
EXAME TÉCNICO
Da validade das notificações:
18.	Preliminarmente, cumpre tecer breves considerações sobre a forma como são realizadas as comunicações processuais no TCU. A esse respeito, destacam-se o art. 179, do Regimento Interno do TCU (Resolução 155, de 4/12/2002) e o art. 4º, inciso III, § 1º, da Resolução TCU 170, de 30 de junho de 2004, in verbis:
‘Art. 179. A citação, a audiência ou a notificação, bem como a comunicação de diligência, far se-ão:
I - mediante ciência da parte, efetivada por servidor designado, por meio eletrônico, fac-símile, telegrama ou qualquer outra forma, desde que fique confirmada inequivocamente a entrega da comunicação ao destinatário;
II - mediante carta registrada, com aviso de recebimento que comprove a entrega no endereço do destinatário;
III - por edital publicado no Diário Oficial da União, quando o seu destinatário não for localizado
 (...) 
Art. 3º As comunicações serão dirigidas ao responsável, ou ao interessado, ou ao dirigente de órgão ou entidade, ou ao representante legal ou ao procurador constituído nos autos, com poderes expressos no mandato para esse fim, por meio de:
I - correio eletrônico, fac-símile ou telegrama;
II - servidor designado;
III - carta registrada, com aviso de recebimento;
IV - edital publicado no Diário Oficial da União, quando o seu destinatário não for localizado, nas hipóteses em que seja necessário o exercício de defesa.
Art. 4º. Consideram-se entregues as comunicações:
I - efetivadas conforme disposto nos incisos I e II do artigo anterior, mediante confirmação da ciência do destinatário;
II - realizadas na forma prevista no inciso III do artigo anterior, com o retorno do aviso de recebimento, entregue comprovadamente no endereço do destinatário;
III - na data de publicação do edital no Diário Oficial da União, quando realizadas na forma prevista no inciso IV do artigo anterior.
§ 1º O endereço do destinatário deverá ser previamente confirmado mediante consulta aos sistemas disponíveis ao Tribunal ou a outros meios de informação, a qual deverá ser juntada ao respectivo processo.
 (...) ’.
19.	Bem se vê, portanto, que a validade da citação via postal não depende de que o aviso de recebimento seja assinado pelo próprio destinatário da comunicação, o que dispensa, no caso em tela, a entrega do AR em ‘mãos próprias’. A exigência da norma é no sentido de o Tribunal verificar se a correspondência foi entregue no endereço correto, residindo aqui a necessidade de certeza inequívoca. 
20.	Não é outra a orientação da jurisprudência do TCU, conforme se verifica dos julgados a seguir transcritos:
‘São válidas as comunicações processuais entregues, mediante carta registrada, no endereço correto do responsável, não havendo necessidade de que o recebimento seja feito por ele próprio’ (Acórdão 3648/2013-TCU-Segunda Câmara, Relator Ministro José Jorge) ;
‘É prescindível a entrega pessoal das comunicações pelo TCU, razão pela qual não há necessidade de que o aviso de recebimento seja assinado pelo próprio destinatário. Entregando se a correspondência no endereço correto do destinatário, presume-se o recebimento da citação.’ (Acórdão 1019/2008-TCU-Plenário, Relator Ministro Benjamin Zymler) ;
‘As comunicações do TCU, inclusive as citações, deverão ser realizadas mediante Aviso de Recebimento - AR, via Empresa Brasileira de Correios e Telégrafos, bastando para sua validade que se demonstre que a correspondência foi entregue no endereço correto’. (Acórdão 1526/2007-TCU-Plenário, Relator Ministro Aroldo Cedraz) .
21.	A validade do critério de comunicação processual do TCU foi referendada pelo Supremo Tribunal Federal, nos termos do julgamento do MS-AgR 25.816/DF, por meio do qual se afirmou a desnecessidade da ciência pessoal do interessado, entendendo-se suficiente a comprovação da entrega do ‘AR’ no endereço do destinatário:
‘Ementa: agravo regimental. Mandado de segurança. Desnecessidade de intimação pessoal das decisões do tribunal de contas da união. art. 179 do regimento interno do TCU. Intimação do ato impugnado por carta registrada, iniciado o prazo do art. 18 da Lei nº 1.533/51 da data constante do aviso de recebimento. Decadência reconhecida. Agravo improvido.
O envio de carta registrada com aviso de recebimento está expressamente enumerado entre os meios de comunicação de que dispõe o Tribunal de Contas da União para proceder às suas intimações.
O inciso II do art. 179 do Regimento Interno do TCU é claro ao exigir apenas a comprovação da entrega no endereço do destinatário, bastando o aviso de recebimento simples’. 
22.	No caso vertente, a citação do responsável se deu em endereço proveniente de pesquisa de endereços realizada pelo TCU (vide parágrafos acima) . A entrega do ofício citatório nesse endereço ficou comprovada.
23.	Nos processos do TCU, a revelia não leva à presunção de que seriam verdadeiras todas as imputações levantadas contra os responsáveis, diferentemente do que ocorre no processo civil, em que a revelia do réu opera a presunção da verdade dos fatos narrados pelo autor. Dessa forma, a avaliação da responsabilidade do agente não pode prescindir da prova existente no processo ou para ele carreada. 
24.	Ao não apresentar sua defesa, o responsável deixou de produzir prova da regular aplicação dos recursos sob sua responsabilidade, em afronta às normas que impõem aos gestores públicos a obrigação legal de, sempre que demandados pelos órgãos de controle, apresentar os documentos que demonstrem a correta utilização das verbas públicas, a exemplo do contido no art. 93, do Decreto Lei 200/1967: ‘Quem quer que utilize dinheiros públicos terá de justificar seu bom e regular emprego na conformidade das leis, regulamentos e normas emanadas das autoridades administrativas competentes.’ 
25.	Mesmo as alegações de defesa não sendo apresentadas, considerando o princípio da verdade real que rege esta Corte, procurou-se buscar, em manifestações do responsável na fase interna desta Tomada de Contas Especial, se havia algum argumento que pudesse ser aproveitado a seu favor. 
26.	 No entanto, conforme análise dos documentos produzidos na fase interna realizada na instrução inicial (peça 29) , não foi identificado nenhum argumento que possa servir para afastar as irregularidades apontadas.
PRESCRIÇÃO DA PRETENSÃO PUNITIVA
27.	Vale ressaltar que a pretensão punitiva, conforme Acórdão 1441/2016-TCU-Plenário, Relator Ministro Benjamin Zymler, que uniformizou a jurisprudência acerca dessa questão, subordina se ao prazo geral de prescrição indicado no art. 205, do Código Civil, que é de dez anos, contado da data de ocorrência da irregularidade sancionada, nos termos do art. 189, do Código Civil, sendo este prazo interrompido pelo ato que ordenar a citação, a audiência ou a oitiva do responsável.
28.	No caso em exame, não ocorreu a prescrição, uma vez que a irregularidade sancionada ocorreu em 15/4/2011 e o ato de ordenação da citação ocorreu em 15/3/2019 (peça 31) .
29.	Em se tratando de processo em que a parte interessada não se manifestou acerca das irregularidades imputadas, não há elementos para que se possa efetivamente aferir e reconhecer a ocorrência de boa-fé na conduta do responsável, podendo este Tribunal, desde logo, proferir o julgamento de mérito pela irregularidade das contas, conforme os termos dos §§ 2º e 6º do art. 202 do Regimento Interno do TCU (Acórdão 2064/2011-TCU-Primeira Câmara, relator Ministro Ubiratan Aguiar; Acórdão 6182/2011-TCU-Primeira Câmara, relator Ministro Weder de Oliveira; Acórdão 4072/2010-TCU-Primeira Câmara, relator Ministro Valmir Campelo; Acórdão 1189/2009-TCU-Primeira Câmara, relator Ministro Marcos Bemquerer; e Acórdão 731/2008-TCU-Plenário, relator Ministro Aroldo Cedraz) .
30.	Dessa forma, o responsável deve ser considerado revel, nos termos do art. 12, §3º, da Lei 8.443/1992, devendo as contas serem julgadas irregulares, condenando-o ao débito apurado e aplicando-lhe a multa prevista no art. 57, da Lei 8.443/1992.
31.	Em consulta aos sistemas corporativos do instaurador (SIGPC) , verifica-se que o responsável continua inadimplente junto ao instaurador. 
CONCLUSÃO
32.	Em face da análise promovida na seção ‘Exame Técnico’, verifica-se que o responsável não logrou comprovar a boa e regular aplicação dos recursos. E, instado a se manifestar, optou pelo silêncio, configurando a revelia, nos termos do § 3º, do art. 12, da Lei 8.443/1992.
33.	Vale ressaltar que a jurisprudência pacífica nesta Corte é no sentido da imprescritibilidade das ações de ressarcimento ao erário (Súmula TCU 282) . Dessa forma, identificado dano ao erário, deve se instaurar e julgar o processo de tomada de contas especial para responsabilizar seus agentes causadores, respeitando o direito ao contraditório e à ampla defesa, independentemente de quando ocorreram os atos impugnados.
34.	Verifica-se também que não houve a prescrição da pretensão punitiva, conforme análise já realizada.
35.	Tendo em vista que não constam dos autos elementos que permitam reconhecer a boa-fé do responsável, sugere-se que as suas contas sejam julgadas irregulares, nos termos do art. 202, § 6º, do RI/TCU, com a imputação do débito atualizado monetariamente e acrescido de juros de mora, nos termos do art. 202, §1º do RI/TCU, descontado o valor eventualmente recolhido, com a aplicação da multa prevista no art. 57, da Lei 8.443/1992.
36.	Por fim, como não houve elementos que pudessem modificar o entendimento acerca das irregularidades em apuração, mantém-se a matriz de responsabilização presente no Anexo da peça 31.
PROPOSTA DE ENCAMINHAMENTO
	Diante do exposto, submetemos os autos à consideração superior, propondo ao Tribunal:
a)	considerar revel o responsável Ednilson Guimarães de Sousa (CPF XXX.647.101-XX) , para todos os efeitos, dando-se prosseguimento ao processo, com fulcro no art. 12, § 3º, da Lei 8.443/92; 
b)	julgar irregulares, nos termos dos arts. 1º, inciso I, 16, inciso III, alíneas ‘b’ e ‘c’, da Lei 8.443/1992, c/c os arts. 19 e 23, inciso III, da mesma Lei, as contas do responsável Ednilson Guimarães de Sousa (CPF XXX.647.101-XX) , condenando-o ao pagamento das importâncias a seguir especificadas, atualizadas monetariamente e acrescidas dos juros de mora, calculadas a partir das datas discriminadas até a data da efetiva quitação do débito, fixando-lhe o prazo de quinze dias, para que comprove, perante o Tribunal, o recolhimento das referidas quantias aos cofres do Fundo Nacional de Desenvolvimento da Educação, nos termos do art. 23, inciso III, alínea ‘a’, da citada lei, c/c o art. 214, inciso III, alínea a, do Regimento Interno; 
Débitos relacionados ao responsável Ednilson Guimarães de Sousa (CPF XXX.647.101-XX) :
	Data de ocorrência
	Valor (R$) 

	1/1/2010
	9.987,35

	5/4/2010
	6.556,60

	5/5/2010
	6.556,60

	8/6/2010
	6.556,60

	5/7/2010
	6.556,60

	3/8/2010
	6.556,60

	2/9/2010
	6.556,60

	4/10/2010
	6.556,60

	4/11/2010
	6.556,60

	6/12/2010
	6.556,80

Valor atualizado do débito (com juros) , em 2/10/2019: R$ 145.511,62.
c)	 aplicar individualmente ao responsável Ednilson Guimarães de Sousa (CPF XXX.647.101-XX) , a multa prevista no art. 57, da Lei 8.443/1992, c/c o art. 267, do RI/TCU, fixando-lhe o prazo de quinze dias, a contar da notificação, para que comprove, perante o Tribunal (art. 214, III, alínea ‘a’, do Regimento Interno do TCU) , o recolhimento da dívida aos cofres do Tesouro Nacional, atualizada monetariamente desde a data do acórdão que vier a ser proferido por este Tribunal até a do efetivo recolhimento, se pagas após o vencimento, na forma da legislação em vigor;
d)	autorizar, desde logo, a cobrança judicial das dívidas, caso não atendidas a notificação, na forma do disposto no art. 28, inciso II, da Lei 8.443/1992;
e)	autorizar também, desde logo, se requerido, com fundamento no art. 28, inciso I, da Lei 8.443, de 1992, c/c o art. 217, §§ 1º e 2º do Regimento Interno, o parcelamento das dívidas em até 36 parcelas, incidindo, sobre cada parcela, corrigida monetariamente, os correspondentes acréscimos legais, fixando-lhe o prazo de quinze dias, a contar do recebimento da notificação, para comprovar, perante o Tribunal, o recolhimento da primeira parcela, e de trinta dias, a contar da parcela anterior, para comprovar os recolhimentos das demais parcelas, devendo incidir, sobre cada valor mensal, atualizado monetariamente, os juros de mora devidos, no caso do débito, na forma prevista na legislação em vigor, alertando o responsável de que a falta de comprovação do recolhimento de qualquer parcela importará o vencimento antecipado do saldo devedor, nos termos do § 2º do art. 217 do Regimento Interno deste Tribunal; 
f)	enviar cópia do Acórdão a ser prolatado, bem como do Relatório e do Voto que o fundamentarem à Procuradoria da República no Estado do Pará, nos termos do § 3º do art. 16 da Lei 8.443/1992, c/c o § 7º do art. 209 do Regimento Interno/TCU, para adoção das medidas cabíveis; e
g)	enviar cópia do Acórdão que vier a ser proferido ao Fundo Nacional de Desenvolvimento da Educação e ao responsável, para ciência, informando que a presente deliberação, acompanhada do Relatório e do Voto que a fundamentarem, está disponível para a consulta no endereço www.tcu.gov.br/acordaos, além de esclarecer que, caso requerido, o TCU poderá fornecer sem custos as correspondentes cópias, de forma impressa.”
O MP/TCU, representado pelo procurador Júlio Marcelo de Oliveira, manifestou-se de acordo com a instrução da Secex-TCE, sugerindo, contudo, os seguintes ajustes na proposta de encaminhamento (peça 38) :
“a) na alínea ‘b’, retificar o termo inicial do débito de R$ 6.556,80 para o dia 9/12/2010, data do efetivo crédito dos recursos na conta do município, conforme extrato à peça 5, p. 4;
b) na alínea ‘f’, encaminhar cópia da deliberação que vier a ser adotada para a Procuradoria da República no Estado de Tocantins, considerando que estas contas especiais tratam de recursos repassados pelo FNDE ao município de Wanderlândia, ente situado naquela unidade federativa”.
É o relatório.

não há

Procurador Júlio Marcelo de Oliveira.

TOMADA DE CONTAS ESPECIAL.CONVÊNIO. NÃO COMPROVAÇÃO DA BOA E REGULAR APLICAÇÃO DOS RECURSOS. CITAÇÃO. REVELIA. CONTAS IRREGULARES. DÉBITO. MULTA.

TOMADA DE CONTAS ESPECIAL (TCE)

Secretaria de Controle Externo de Tomada de Contas Especial (Secex-TCE).

Em exame, processo de tomada de contas especial instaurada originalmente pelo Fundo Nacional de Desenvolvimento da Educação (FNDE) contra o Sr. Ednilson Guimarães de Sousa, ex-prefeito do município de Wanderlândia/TO (gestão 2009-2012) , em razão da não comprovação da boa e regular aplicação dos recursos repassados ao ente federado no âmbito do Programa Nacional de Apoio ao Transporte Escolar (Pnate) , no exercício de 2010.
Ao longo do exercício, o FNDE repassou ao município de Wanderlândia o montante de R$ 59.009,60, para a execução do referido programa (peça 4) . A esse montante foi acrescido o saldo do exercício anterior, R$ 9.987,35, de modo que o Sr. Ednilson geriu o valor total de R$ 68.996,95.
Após o exame da prestação de contas, a entidade repassadora imputou ao responsável débito integral devido à constatação da ilegitimidade do signatário do parecer do Conselho de Acompanhamento e Controle Social (CACS) , bem como de irregularidades na execução dos recursos (peça 20) .
Ao promover a citação do Sr. Ednilson Guimarães de Sousa, a Secex-TCE detalhou as irregularidades nos seguintes termos (peça 33) :
“Irregularidade: I) O Parecer do CACS, Conselho de Acompanhamento e Controle Social do Fundeb, apresentado (peça 9) não foi assinado e, diferentemente do nome que consta nele, o cadastro do CACS/Fundeb prevê o Sr. Jales Querino Rodrigues como presidente para esse período, dessa forma, não há como atestar a legitimidade do signatário do documento, tendo em vista que, além do exposto, não foi encaminhada documentação que comprove a composição e titularidade da presidência do CACS; II) demais irregularidades relacionadas no item 17 da instrução técnica (anexo) , as quais tratam de divergências de registro de recursos próprios, despesas não comprovadas, despesas não previstas no programa, pagamento de tarifas bancárias, não apresentação de extratos bancários de aplicação financeira, pagamentos sem nexo de causalidade entre despesa e credor;
Condutas: Não demonstrar a boa e regular aplicação dos recursos federais, recebidos à conta do PNATE2010, e se manter silente frente à notificação do FNDE;
Dispositivos violados: art. 37, caput, c/c o art. 70, parágrafo único, da Constituição da República Federativa do Brasil, art. 93 do Decreto-lei 200/1967; art. 66, caput, do Decreto 93.872/1986; art. 3º, inc. II, art. 25, e art. 18, §8º, inc. II, c/c §10º, todos da Resolução CD/FNDE 14, de 8/4/2009; e art. 63 da Lei 4.320/1964”.
Apesar de regularmente notificado, o responsável permaneceu em silêncio e não recolheu o valor devido (peça 34) .
A unidade instrutiva ofereceu proposta no sentido de julgar irregulares as contas do Sr. Ednilson Guimarães de Sousa, com a consequente condenação em débito integral e a aplicação da multa prevista no art. 57 da Lei 8.443/1992.
O MP/TCU, representado pelo procurador Júlio Marcelo de Oliveira, concordou com a proposta de encaminhamento da Secex-TCE, sugerindo, contudo, as correções a seguir (peça 38) :
“a) na alínea ‘b’, retificar o termo inicial do débito de R$ 6.556,80 para o dia 9/12/2010, data do efetivo crédito dos recursos na conta do município, conforme extrato à peça 5, p. 4;
b) na alínea ‘f’, encaminhar cópia da deliberação que vier a ser adotada para a Procuradoria da República no Estado de Tocantins, considerando que estas contas especiais tratam de recursos repassados pelo FNDE ao município de Wanderlândia, ente situado naquela unidade federativa”. (grifos constantes do original) 
II
Incidem sobre o responsável os efeitos da revelia, dando-se prosseguimento ao processo, nos termos do art. 12, § 3º, da Lei 8.443/1992.
Tendo em vista a inexistência nos autos de elementos capazes de comprovar a boa e regular aplicação dos recursos, acolho integralmente a proposta da unidade instrutiva, endossada pelo MP/TCU.
Conforme assentado na jurisprudência consolidada desta Casa, compete ao gestor o ônus de comprovar a boa e regular aplicação dos recursos públicos, por meio de documentação apta a demonstrar o cumprimento dos objetivos do convênio, bem como o nexo de causalidade entre as despesas realizadas e os recursos federais recebidos. 
Uma vez que não se operou a prescrição da pretensão punitiva, impõe-se a aplicação da multa prevista 57 da Lei 8.443/1992. 
Diante do exposto, manifesto-me pela aprovação do acórdão que ora submeto a este Colegiado.
TCU, Sala das Sessões Ministro Luciano Brandão Alves de Souza, em 4 de fevereiro de 2020.
Weder de Oliveira
Relator